臺灣橋頭地方法院民事裁定
109年度消債清字第23號
聲請人即債  温姝秋  
務人                  
代  理  人  蔡駿民  法扶律師
上列當事人因消費者債務清理事件聲請清算，本院裁定如下：
    主  文
聲請人温姝秋自民國一百零九年十月八日下午四時起開始清算程
序。
命司法事務官進行本件清算程序。
    理  由
一、聲請意旨略以：聲請人即債務人温姝秋前向金融機構辦理消
    費借貸、信用卡契約等，致積欠無擔保債務計新臺幣（下同
    ）2,222,610元，因無法清償債務，於民國95年8月間曾依中
    華民國銀行公會會員辦理消費金融案件無擔保債務協商機制
    請求共同協商債務方案，而向當時最大債權銀行安泰商業銀
    行股份有限公司（下稱安泰銀行）申請協商，而與各債權銀
    行達成分期還款協議，同意自95年9月起分80期，於每月10
    日繳款42,694元，以各債權銀行債權金額比例清償各項債務
    至全部清償為止，惟聲請人嗣後收入扣除必要支出後無法支
    應上開協商款遂於97年6月毀諾，實乃不可歸責於聲請人之
    事由所致，嗣於109年2月間向本院聲請與債權金融機構協商
    債務清償方案，惟因曾成立協商而無庸進行前調解程序；因
    聲請人有不能清償債務或有不能清償之虞，復未經法院裁定
    開始更生程序或宣告破產，爰依法聲請准予裁定清算等語。
二、按「債務人不能清償債務或有不能清償之虞者，得依本條例
    所定更生或清算程序，清理其債務。」、「債務人對於金融
    機構負債務者，在聲請更生或清算前，應向最大債權金融機
    構請求協商債務清償方案，或向其住、居所地之法院或鄉、
    鎮、市、區調解委員會聲請債務清理之調解；且協商或調解
    成立者，債務人不得聲請更生或清算。但因不可歸責於己之
    事由，致履行有困難者，不在此限。」消費者債務清理條例
    第 3條、第151 條第7 項分別定有明文。所謂「不可歸責於
    己之事由」，原則上係指客觀上聲請人有收支狀況之變動，
    諸如物價上漲、家屬患病等導致支出增加，或因意外、病痛
    無法工作、僱用之公司倒閉或裁員、減薪等以致收入減少等
    情；又縱使財產及收支狀況無甚變動，但因協商時居於劣勢
    ，未能實質協議，僅為爭取利息減少及分期清償之些許優惠
    ，勉予允諾，惟其財產及收入客觀上存有難以如期履行之情
    形，亦應認該當。債務人雖因不可歸責之原因致不能履行協
    商條件，仍應符合「不能清償或有不能清償之虞」法定要件
    ，亦即應綜合債務人之財產、信用、收支與其所負全部債務
    等狀況，評估其是否仍有償債能力，或即使仍得勉力清償，
    但是否因年紀已長、身罹疾患、工作條件不佳或其他相類似
    之因素，可預期足以影響日後基本生活之維持，而有不能清
    償之虞等情，為其判斷之準據。
三、經查：
  ㈠聲請人前向各金融機構辦理消費借貸、信用卡契約等，致現
    至少積欠無擔保債務2,222,610元，前即已因無法清償債務
    ，依中華民國銀行公會會員辦理消費金融案件無擔保債務協
    商機制請求共同協商債務方案，向最大債權金融機構安泰銀
    行申請協商，而與各債權銀行達成最終分期還款協議，同意
    自95年9月起分80期，於每月10日繳款42,694元，依各債權
    銀行債權金額比例清償各項債務至全部清償為止，聲請人僅
    繳納至97年6月即毀諾，嗣向本院聲請消費者債務清理調解
    ，惟因曾經上開協商成立而逕送本件清算程序等情，有109
    年2月15日前置調解聲請狀所附債權人清冊、財團法人金融
    聯合徵信中心前置協商專用債權人清冊、信用報告、109年7
    月28日安泰商業銀行股份有限公司陳報狀等件在卷可稽。經
    核聲請人毀諾時勞工保險投保薪資為21,900元，有勞工保險
    被保險人投保資料表在卷可考，是以此收入依據所示每月投
    保薪資21,900元，扣除以衛福部社會司所公告高雄市97年度
    最低生活費標準10,991元計算之個人必要生活費後，僅餘10
    ,909元，尚無法負擔每月42,694元之還款金額，難以期待聲
    請人依約履行，應屬不可歸責於聲請人之事由致不能履約，
    並無違常。是聲請人所稱確有不可歸責於己之事由，致不能
    履行原協商條件，揆諸前開論述，自應屬不可歸責於己之事
    由，是聲請人主張其於與債權銀行達成前開協商結論後，已
    因不可歸責於己之事由致履行顯有重大困難，尚屬可信。
  ㈡聲請人現為男士髮藝店之美髮師，依108年4月至109年2月之
    薪資明細表所示薪資總額為402,000元，核每月平均薪資36,
    545元，而其現勞工保險投保於職業工會，名下有2筆土地，
    惟其上尚有抵押權，經債權人聲請執行無實益，另有富邦人
    壽保險解約金65,612元，106、107年度未有申報所得等情，
    有財產及收入狀況說明書、綜合所得稅各類所得資料清單暨
    國稅局財產歸屬資料清單、勞工保險投保資料表、薪資明細
    表、在職證明、富邦人壽保險股份有限公司陳報狀等件附卷
    可證。則查無聲請人有其他收入來源，佐以聲請人已提供客
    觀上非不可採信之收入證明，則以薪資明細所示每月平均薪
    資36,545元作為核算其現在償債能力之基礎，尚能反映真實
    收入狀況。
  ㈢至支出部分，聲請人主張需扶養母親，每月支出扶養費9,000
    元。按直系血親相互間，互負扶養之義務，民法第1114條第
    1 款定有明文。查聲請人母親温陳○○，其106、107年度未有
    申報所得，每月領身障補助6,251元，名下僅現值甚低之房
    屋等情，有戶籍謄本、綜合所得稅各類所得資料清單暨國稅
    局財產歸屬資料清單、109年4月7日陳報狀等附卷可證。扶
    養費用部分，依消債條例第64條之2第1、2項，並參照消民
    法第1118、1119條規定，其負扶養義務之程度，亦應考量其
    目前身負債務之窘境，所負擔之扶養義務能力，自非比一般
    ，在無其他更為詳實之資料可供佐證之情形下，故本院認定
    以109年度高雄市最低生活費標準之1.2倍15,719元為標準，
    則扣除身障補助與3名手足分擔母親扶養費後，聲請人每月
    應支出母親扶養費應以2,367元為度【計算式：（15,719－6,
    251）÷4＝2,367】，聲請人就此主張支出9,000元，尚屬過高
    。至聲請人個人日常生活必要費用部分，審酌聲請人負債之
    現況，基於社會經濟活動之互賴及誠信，該日常生活所需費
    用，自應節制開支，不得有超越一般人最低生活標準之享受
    ，否則反失衡平，本院依消債條例第64條之2第1項，參酌衛
    福部社會司所公告歷年最低生活費標準，109年度高雄市最
    低生活費標準13,099元之1.2倍為15,719元，則聲請人每月
    最低生活費除有特殊情形並有證據證明者外，自宜以此為度
    ，始得認係必要支出。然聲請人主張每月個人必要生活費為
    18,200元，其中勞健保費高達3,500元，顯屬過高，且未釋
    明其必要性，本院認應以上開標準15,719元列計，較為可採
    。
  ㈣綜上所述，以聲請人現每月所得36,545元為其償債能力基準
    ，扣除其每月個人之必要生活費用15,719元、扶養費2,367
    元後餘18,459元，而聲請人目前負債總額為2,222,610元，
    扣除保險解約金65,612元後，債務餘額為2,156,998元，以
    上開餘額按月攤還結果，約10年期間始能清償完畢，堪認聲
    請人確有不能清償債務或有不能清償之虞之情事。從而，聲
    請人主張已不能清償債務，聲請本院准予清算，依所舉事證
    及本院調查結果，即無不合。
四、末按「法院開始清算程序之裁定，應載明其年、月、日、時
    ，並即時發生效力。」、「法院裁定開始更生或清算程序後
    ，得命司法事務官進行更生或清算程序，必要時得選任律師
    、會計師或其他適當之自然人或法人一人為監督人或管理人
    。」，消費者債務清理條例第83條第1 項、第16條第1 項分
    別定有明文。本件聲請人其目前收入及財產狀況，不能履行
    債務，未償之債務亦屬不能清償，有如上述。從而，聲請人
    聲請清算，洵屬有據，應予准許，爰命司法事務官進行本件
    清算程序。
五、依消費者債務清理條例第11條第1 項、第83條第1 項、第16
    條第1 項，裁定如主文。
中　　華　　民　　國　 109　　年　　10　　月　　8 　　日
              　        　民事庭　法　官　李姝蒓
以上正本係照原本作成。
本裁定已於109年10月8日下午4時公告。
本裁定不得抗告。
中　　華　　民　　國　 109　　年　　10　　月　　8 　　日
  　                              書記官　郭南宏